---
title: "tarea_2_nadinic"
author: "Matías Nadinic Bravo"
date: "2025-12-11"
output: html_document
---

```{r}
# Carga de librerías para procesamiento y modelamiento
library(haven)    # Lectura de formatos .dta/.rds
library(dplyr)    # Manipulación de datos (Gramática de datos)
library(pROC)     # Evaluación de modelos de clasificación (Curva ROC)
library(ggplot2)  # Visualización avanzada
library(scales)   # Formato de ejes (moneda)
```

# 1. Introducción y Objetivos

El presente informe tiene como objetivo la estimación del gasto potencial de los hogares en **Gasolina**, utilizando un enfoque econométrico de microsimulación. Este ejercicio se enmarca en la necesidad de generar variables imputadas de gasto a nivel territorial para análisis de Geomarketing.

Para lograr esto, se implementa un **Modelo de Dos Partes (Two-Part Model)**. Este enfoque es superior a una regresión lineal simple cuando se trabaja con bienes que no son consumidos por toda la población (censura en cero), permitiendo modelar por separado la *decisión de consumo* y la *intensidad del consumo*.

# 2. Selección del Servicio y Datos

## 2.1 Justificación del Servicio

Se ha seleccionado el ítem **Gasolina (CCIF 07.2.2.02.01)**.

-   **Relevancia Territorial:** El gasto en combustible es un proxy directo de la movilidad privada y la tenencia de activos (automóvil), variables que presentan una fuerte segregación espacial en la ciudad.

-   **Geolocalización:** Al imputar este gasto en la CASEN, es posible mapear zonas de alta demanda de transporte privado vs. zonas dependientes del transporte público.

-   **Idoneidad del Modelo:** Dado que no todos los hogares tienen automóvil, la variable presenta una gran cantidad de "ceros estructurales", lo que hace indispensable el uso de un modelo de dos etapas (Logit + OLS) en lugar de una regresión simple.

## 2.2 Fuentes de Datos

-   **Encuesta de Presupuestos Familiares (EPF):** Fuente de entrenamiento ("Ground Truth"). Contiene el gasto real detallado.

-   **Encuesta CASEN 2022:** Fuente de destino. No contiene gastos detallados, pero sí las características sociodemográficas necesarias para la imputación masiva.

# 3. Procesamiento de Datos (EPF)

El primer desafío es construir la variable dependiente e independientes desde la EPF, asegurando que la unidad de análisis sea el **Hogar** y no el individuo, ya que el combustible es un gasto compartido.

```{r}

# 1. Carga de datos originales (Ajustar rutas locales)
personas_epf   <- read_dta("data/datos_epf/base-personas-ix-epf-stata.dta")
gastos_epf     <- read_dta("data/datos_epf/base-gastos-ix-epf-stata.dta")
cantidades_epf <- read_dta("data/datos_epf/base-cantidades-ix-epf-stata.dta")
ccif_epf       <- read_dta("data/datos_epf/ccif-ix-epf-stata.dta")

# 2. Construcción de Variable Dependiente (Gasto Agregado)
# Se suman todos los registros de compra de gasolina dentro del mes para el hogar.
gasto_gasolina <- gastos_epf %>%
  filter(ccif == "07.2.2.02.01") %>%
  group_by(folio) %>%
  summarise(gasto_mensual = sum(gasto, na.rm = TRUE)) 

# 3. Selección de Variables Explicativas
# Se utiliza al Jefe de Hogar como representante de las características socioeconómicas.
hogares_epf <- personas_epf %>%
  filter(if("pco1" %in% names(.)) pco1 == 1 else n_linea == 1) %>% 
  filter(macrozona == 2) %>%  # Filtro: Gran Santiago (para homogeneidad urbana)
  select(folio, ing_disp_hog_hd_ai, npersonas, edue)
```

## 3.1 Construcción de la Tabla Maestra (Master Table)

En esta etapa se unen las bases y se realizan transformaciones matemáticas críticas para el modelo.

-   **Transformación Logarítmica (`log_ingreso`):** Se aplica logaritmo al ingreso per cápita. *Justificación:* La distribución del ingreso es altamente sesgada a la derecha. El logaritmo "normaliza" la variable, permitiendo que la regresión lineal capture mejor la elasticidad ingreso-gasto.

-   **Variable Binaria (`d_gasto`):** Se crea una variable dummy (1/0) para separar a quienes consumen de quienes no.

    ```{r}
    base_modelo <- left_join(hogares_epf, gasto_gasolina, by = "folio") %>%
      mutate(
        # Imputación de ceros para hogares sin registro de compra
        gasto_mensual = ifelse(is.na(gasto_mensual), 0, gasto_mensual),
        
        # Variable Dependiente 1: Decisión de Compra (Binaria)
        d_gasto = ifelse(gasto_mensual > 0, 1, 0),
        
        # Variables Explicativas
        ingreso_pc = ing_disp_hog_hd_ai / npersonas,
        log_ingreso = log(ingreso_pc + 1), # +1 para evitar log(0)
        
        # Categorización Educacional (Simplificación para robustez)
        educacion_niv = case_when(
          edue <= 12 ~ "Basica_Media",
          edue > 12 ~ "Superior",
          TRUE ~ "Otro"
        )
      ) %>%
      filter(ing_disp_hog_hd_ai > 0) # Limpieza de datos erróneos
    ```

# 4. Análisis Exploratorio

Antes de calibrar el modelo, es imperativo visualizar las relaciones subyacentes en los datos para validar nuestras hipótesis económicas.

```{r}
# Filtramos solo gastos positivos para analizar el monto
datos_graficos <- base_modelo %>% filter(gasto_mensual > 0)

# Gráfico A: Relación Ingreso vs Probabilidad (Justificación del Logit)
g1 <- ggplot(base_modelo, aes(x = log_ingreso, y = d_gasto)) +
  geom_smooth(method = "glm", method.args = list(family = "binomial"), color = "forestgreen") +
  labs(title = "Probabilidad de Tener Auto/Gasto",
       subtitle = "Curva Sigmoide (S-Shape)",
       x = "Logaritmo del Ingreso", y = "Probabilidad") +
  theme_minimal()

# Gráfico B: Relación Ingreso vs Monto (Justificación del OLS)
g2 <- ggplot(datos_graficos, aes(x = ingreso_pc, y = gasto_mensual)) +
  geom_point(alpha = 0.3, color = "steelblue") +
  geom_smooth(method = "lm", color = "red") +
  labs(title = "Elasticidad Gasto-Ingreso",
       x = "Ingreso Per Cápita", y = "Gasto Mensual ($)") +
  scale_y_continuous(labels = dollar_format()) +
  scale_x_continuous(labels = dollar_format()) +
  theme_minimal()

# Gráfico C: Distribución del Gasto según Educación (Boxplot)
g3 <- ggplot(datos_graficos, aes(x = educacion_niv, y = gasto_mensual, fill = educacion_niv)) +
  geom_boxplot() +
  labs(title = "Distribución del Gasto según Nivel Educacional",
       x = "Educación Jefe Hogar", y = "Gasto Mensual") +
  scale_y_continuous(labels = dollar_format()) +
  theme_minimal() + theme(legend.position = "none")

# Gráfico D: Distribución del Gasto según Tamaño del Hogar (Boxplot)
g4 <- ggplot(datos_graficos, aes(x = factor(npersonas), y = gasto_mensual)) +
  geom_boxplot(fill = "orange", alpha = 0.6) +
  labs(title = "Distribución del Gasto según Tamaño del Hogar",
       x = "Número de Personas", y = "Gasto Mensual ($)") +
  scale_y_continuous(labels = dollar_format(), limits = c(0, 400000)) + # Limitamos eje Y para ver mejor
  theme_minimal()

# Imprimir Gráficos
print(g1)
print(g2)
print(g3)
print(g4)
```

**Interpretación:**

1.  **Curva Sigmoide:** El primer gráfico muestra claramente una forma de "S". A niveles bajos de ingreso, la probabilidad de tener auto es casi nula; luego crece rápidamente y se estanca en ingresos altos. Esto confirma que un modelo lineal sería incorrecto para la probabilidad y **justifica el uso de Logit**.

2.  **Dispersión Lineal:** El segundo gráfico muestra una correlación positiva. A mayor ingreso, mayor gasto en combustible, lo que valida la teoría económica de bienes normales.

3.  **Educación:** El Boxplot confirma que los hogares con jefe de hogar de educación superior tienden a tener una mediana de gasto mayor.

4.  **Tamaño del Hogar:** El último gráfico valida la inclusión de la variable `npersonas`, mostrando cómo varía la distribución del gasto a medida que aumenta el número de integrantes.

# 5. Modelamiento Econométrico

Se estiman los dos modelos solicitados.

## 5.1 Parte 1: Modelo Logit (Decisión)

Estima la probabilidad $P(Y>0)$.

```{r}
modelo_logit <- glm(d_gasto ~ log_ingreso + educacion_niv + npersonas, 
                    data = base_modelo, 
                    family = binomial(link = "logit"))
summary(modelo_logit)
```

Todas las variables (log_ingreso, educacion, npersonas) resultaron estadísticamente significativas al 99%. El coeficiente positivo del ingreso indica que a mayor poder adquisitivo, mayor probabilidad de poseer vehículo y comprar gasolina.

## 5.2 Parte 2: Modelo OLS (Monto)

Estima el valor esperado. Se utiliza el logaritmo del gasto como variable dependiente para corregir la heterocedasticidad y la asimetría de los datos.

```{r}
base_positiva <- base_modelo %>% filter(gasto_mensual > 0)

modelo_lineal <- lm(log(gasto_mensual) ~ log_ingreso + educacion_niv + npersonas, 
                    data = base_positiva)
summary(modelo_lineal)
```

El R\^2 aproximado de 0.10 es consistente con la literatura de microdatos de corte transversal. Si bien no explica toda la varianza (ya que faltan variables como distancia al trabajo o eficiencia del motor), los coeficientes son significativos y tienen el signo económico correcto.

# 6. Evaluación de Desempeño

Para validar el modelo de clasificación (Logit), utilizamos la curva ROC y la matriz de confusión.

```{r}
# 1. Curva ROC
prob_pred <- predict(modelo_logit, type = "response")
roc_obj <- roc(base_modelo$d_gasto, prob_pred)
auc_val <- auc(roc_obj)

plot(roc_obj, main = "Curva ROC - Capacidad Discriminante")
print(paste("Área bajo la curva (AUC):", round(auc_val, 4)))

# 2. Matriz de Confusión
# Definimos el umbral de corte en 0.5
pred_clase <- ifelse(prob_pred > 0.5, 1, 0)
tabla_confusion <- table(Predicho = pred_clase, Real = base_modelo$d_gasto)

print("Matriz de Confusión:")
print(tabla_confusion)

# Cálculo de Accuracy (Exactitud)
accuracy <- sum(diag(tabla_confusion)) / sum(tabla_confusion)
print(paste("Exactitud (Accuracy):", round(accuracy, 4)))
```

Se obtuvo un **AUC de `0.769`**. En ciencias sociales, un AUC \> 0.7 se considera un modelo con **buena capacidad predictiva**. Esto indica que el modelo es efectivo para distinguir entre hogares con y sin gasto en gasolina.

# 7. Imputación en CASEN y Validación Final

El paso final es aplicar los coeficientes calibrados sobre la base CASEN 2022.

## 7.1 Homologación de Variables

Este paso es crítico. Se debe asegurar que las variables en CASEN tengan la misma definición y nombre que en la EPF. Se realizó un cálculo manual del número de personas y se estandarizaron los niveles educativos.

```{r}
# 1. Cargar CASEN (Formato RDS para eficiencia)
casen_2022 <- readRDS("data/casen_rm.rds")

# 2. Proceso de Homologación
casen_prep <- casen_2022 %>%
  # Cálculo robusto de integrantes del hogar (evita errores por variables faltantes)
  add_count(folio, name = "npersonas_calc") %>% 
  
  # Filtros de consistencia (Jefes de Hogar con datos válidos)
  filter(pco1 == 1) %>% 
  filter(!is.na(esc) & !is.na(ytotcor)) %>%    
  
  mutate(
    # Creación de variables espejo (Mismos nombres que en el modelo)
    ingreso_pc = ytotcor / npersonas_calc,  
    log_ingreso = log(ingreso_pc + 1),
    npersonas = npersonas_calc,
    
    # Manejo de categorías no observadas en el entrenamiento
    educacion_niv = case_when(
      esc <= 12 ~ "Basica_Media",
      esc > 12 ~ "Superior",
      TRUE ~ "Basica_Media" # Asignación por defecto para evitar errores
    )
  ) %>%
  filter(!is.na(ingreso_pc)) 

# 3. Cálculo del Gasto Esperado
# E(Gasto) = Probabilidad(Logit) * Monto(OLS)
casen_prep$prob_gasto <- predict(modelo_logit, newdata = casen_prep, type = "response")
pred_log_monto <- predict(modelo_lineal, newdata = casen_prep)
casen_prep$monto_condicional <- exp(pred_log_monto) # Transformación inversa del logaritmo

casen_prep$gasto_imputado <- casen_prep$prob_gasto * casen_prep$monto_condicional
```

## 7.2 Validación de Coherencia

Se comparan las distribuciones de gasto observado (EPF) e imputado (CASEN).

```{r}
par(mfrow=c(1,2))
# Histograma EPF
hist(base_modelo$gasto_mensual[base_modelo$gasto_mensual>0], 
     main="EPF: Gasto Real", col="skyblue", border="white", 
     xlab="Monto ($)", probability = TRUE, breaks=30)

# Histograma CASEN
hist(casen_prep$gasto_imputado[casen_prep$gasto_imputado>1000], 
     main="CASEN: Gasto Imputado", col="lightgreen", border="white", 
     xlab="Monto Estimado ($)", probability = TRUE, breaks=30)
```

Los histogramas muestran que la imputación en CASEN reproduce exitosamente la distribución **log-normal** observada en la EPF (muchos gastos pequeños/medianos y una cola larga de gastos altos). Esto indica que la imputación tiene **coherencia y sentido económico**, validando el modelo para su uso posterior.
